臺灣高雄地方法院民事判決　　　　　　　93年度訴字第2500號
原　　　告　甲○○
訴訟代理人　徐豐益律師
　　　　　　吳政遇律師
複代理人　　劉啟輝律師
被　　　告　乙○○
　　　　　　丁○○
上　一　人　丙○○
訴訟代理人
上列當事人間請求返還土地等事件，經本院於民國94年5月31 日
言詞辯論終結，判決如下：
  主  文
被告乙○○應將坐落高雄縣岡山鎮○○段第908 地號土地如附圖
所示(1)部分（面積十三平方公尺）之地上物拆除，並將占有之土
地返還予原告。
被告丁○○應將坐落同上地號土地如附圖所示(2)部分（面積一百
平方公尺）之地上物拆除，並將占有之土地返還予原告。
訴訟費用由被告乙○○負擔十分之一，被告丁○○負擔十分之九
。
本判決第一項得假執行。
  事實及理由
一、原告起訴主張：伊於民國93年7 月29日向訴外人財政部國有
    財產局台灣南區辦事處（下稱南區辦事處）標得其管有之坐
    落高雄縣岡山鎮○○段第908 地號土地（合併前地號為同段
    908 、908 之2 、909 之2 地號土地，下稱系爭土地），並
    於同年9 月10日辦竣所有權移轉登記，惟被告乙○○、丁○
    ○未經伊之同意分別無權占用系爭土地如附圖所示(1)（面積
    13平方公尺）、(2)（面積100 平方公尺）部分，並各於其上
    分別搭設鐵皮圍牆及鐵皮棚架且種植果樹、堆放雜物使用，
    伊屢次催促被告拆除地上物並返還土地，被告均置之不理，
    為此爰依所有物返還請求權請求判令被告應各將坐落高雄縣
    岡山鎮○○段第908 地號土地上之如附圖所示(1)、(2)部分地
    上物拆除並返還土地，並請依職權宣告假執行。
二、被告乙○○則以：伊固於系爭土地如附圖所示(1)部分搭建鐵
    皮棚架並堆放雜物使用，且伊與訴外人南區辦事處亦無租約
    存在，然伊曾於93年間向之繳納使用補償金等語資為抗辯，
    並聲明求為判決：駁回原告之訴。
三、被告丁○○則以：伊固於系爭土地如附圖所示(2)部分搭建鐵
    皮圍牆並於其上開設道路供自家車輛通行使用，然該道路前
    方部分之水泥地並非伊所鋪設，且系爭土地仍有種植果樹農
    用，而系爭土地原係伊向訴外人南區辦事處所承租使用，嗣
    訴外人南區辦事處竟以伊未為耕作使用而違法終止租約並將
    土地標售，且於標售時亦未通知伊優先承購，更未給付伊合
    理之補償價款，是原告之標購顯不合法，況訴外人南區辦事
    處於93年8 月30日尚通知伊繳納使用補償金，是伊自非無權
    占有系爭土地，原告之主張並無理由等語資為抗辯，並聲明
    求為判決：駁回原告之訴。
四、兩造不爭執之事項：
  (1)、系爭土地前為被告丁○○向訴外人南區辦事處承租使用，
      並訂有國有耕地租賃契約，嗣經訴外人南區辦事處於88年
      12 月17 日以其未自任耕作使用而通知其原訂租約無效，
      被告乙○○與訴外人南區辦事處就系爭土地則無租賃關係
      存在，嗣原告於上開時日乃向訴外人南區辦事處標購系爭
      土地並經登記而取得所有權。
  (2)、被告丁○○占有系爭土地如附圖所示(2)部分而搭設1 鐵皮
      圍牆並沿圍牆邊種植數株果樹，被告乙○○則占用如附圖
      所示(1)部分而搭建1 木造鐵皮棚架、磚造爐灶並堆放木材
      等雜物，而原告於取得系爭土地所有權後並未同意被告占
      有使用。
五、本件兩造爭執之重點在於：(1)、被告丁○○與訴外人南區辦
    事處就系爭土地之租約是否已合法消滅？(2)、被告丁○○就
    系爭土地有無優先承購權？又原告應否支付被告補償金？(3)
    、原告請求拆除地上物返還土地有無理由？茲將本院判斷意
    見分述如下：
  (1)、被告丁○○與訴外人南區辦事處就系爭土地之租約是否業
      已合法消滅？
      按「耕地三七五減租條例係屬保護佃農，調整業佃間權利
      義務，協助達成耕者有其田目的之法律。故在該條例施行
      後，所有耕地租賃事項，在性質相同之範圍內，均應適用
      。」、「耕地三七五減租條例第16條第1 項所謂承租人應
      自任耕作，係指承租人應以承租之土地供自己從事耕作之
      用而言；如承租人以承租之土地建築房屋居住或供其他非
      耕作之用者，均不在自任耕作之列，應構成同條第2 項所
      定原訂租約無效之原因。」、「耕地三七五減租條例第16
      條第2 項所謂原訂租約無效，係指承租人違反前項所定不
      自任耕作或轉租之限制時，原訂租約無待於終止，當然向
      後失其效力，租賃關係因而歸於消滅而言。」，最高法院
      84年台上第2332號、70年台上字第4637號、80年台再第15
      號分別著有裁判及判例要旨可參。本件被告丁○○固辯稱
      訴外人南區辦事處以其未自任耕作而消滅原有之租賃關係
      並不合法云云，惟系爭土地係被告丁○○之被繼承人顏火
      於62年間向訴外人南區辦事處承租供以耕作使用，嗣訴外
      人顏火於80年12月13日死亡，被告丁○○乃繼承上開租賃
      關係並陸續更換租約，其最後一期租約租期為85年1 月1
      日起至90年12月31日止，嗣因被告丁○○未自任耕作，訴
      外人南區辦事處乃於88年12月17日通知其原訂租約無效乙
      節，此有國有耕地租賃契約書及南區辦事處臺財產南管字
      第0940012847號函等件在卷可稽，而被告丁○○於本院審
      理中業供稱「（系爭土地）目前種植十幾棵果樹，路中間
      是開路給車子使用，約88年時房子蓋好後路就是開這個樣
      子，果樹是種在兩邊和一些青草、紅花，種的果樹都是自
      己食用而已，就是那次現場勘驗時的樣子，路還沒有開路
      之前上面是種果樹，水泥地是金母宮的人鋪的，還沒有鋪
      設之前就像後面的黃土地一樣。」等語（94年5 月9 日準
      備程序筆錄），且經本院到場勘驗核為相符，是被告丁○
      ○於88年間即已將系爭土地如附圖所示(2)部分以鐵皮圍牆
      隔起並將中間大部分之土地開闢成道路而僅於其上留存十
      數株果樹為己食用，系爭土地之絕大部分即均已供他用而
      非耕作使用，而其所開道路亦非係供運送作物而係供其自
      家車輛之一般通路使用，則無論該道路有無鋪設水泥或為
      他人所為，亦均無改於其已非供耕作使用之目的，今系爭
      土地既屬耕地，依前開說明，訴外人南區辦事處與被告丁
      ○○就系爭土地所訂之耕地租約，自有適用耕地三七五減
      租條例之餘地，則訴外人南區辦事處以被告丁○○未於承
      租之耕地上自任耕作而依耕地三七五減租條例第16條第 1
      項之規定通知被告丁○○原租約無效而消滅租賃關係，依
      法洵無不合，被告丁○○所辯租約並未消滅云云並無理由
      。
  (2)、被告丁○○就系爭土地有無優先承購權？又原告應否支付
      被告補償金？
      按「原告等與原土地所有權人之租約，因原告等復與向法
      院拍定之現土地所有權人訂立租約，致原租約已不復存在
      ，自難主張依耕地三七五減租條例第15條規定之優先承買
      權。況耕地三七五減租條例第15條所規定耕地承租人之優
      先承受權，係為扶植自耕農而設，承租人優先承受權之行
      使，應以其確有租佃事實存在為必要條件。」、「第查依
      耕地三七五減租條例第17條規定終止租約並給予承租人適
      當補償者，係以耕地租約在租佃期限未屆滿前終止租賃關
      係契約者為限。本件原告承租系爭之耕地於租約屆滿前既
      已全部轉租他人興建房屋，其違法行為已如前述，從而，
      被告機關核准終止耕地三七五租約，核非無據。」，行政
      法院83年判第1190號、77年判第1994號分別著有裁判要旨
      可參。本件被告丁○○與訴外人南區辦事處之原訂租約已
      因其未自任耕作而歸於無效乙節業如前述，則訴外人南區
      辦事處於消滅原訂租賃關係後標售系爭土地時，被告丁○
      ○既已非該地之承租人而無租佃事實存在，揆諸前揭裁判
      要旨所示，其自無從主張耕地三七五減租條例第15條規定
      之優先承買權以為承購，被告丁○○所辯訴外人南區辦事
      處未通知優先承購，原告標購系爭土地並不合法云云並無
      理由；另系爭土地之原有租約係存在於被告丁○○與訴外
      人南區辦事處之間亦如前述，則縱有補償問題，亦屬其與
      出租人南區辦事處間之問題而與嗣後合法取得系爭土地所
      有權之原告無關，且被告丁○○乃違約使用系爭土地在先
      而使其租約歸於無效，其亦不符合耕地三七五減租條例第
      17 條 之係以耕地租約在租佃期限未屆滿前終止租賃關係
      契約者得請領補償費之規定，被告丁○○辯稱原告應就系
      爭土地地上物給予補償云云亦無理由。至被告乙○○就系
      爭土地與訴外人南區辦事處間並無租約存在，其自始即無
      合法之占有權源，自亦無補償之問題存在，附此敘明。
  (3)、原告請求拆除地上物返還土地有無理由？
      按「所有人對於無權占有或侵奪其所有物者，得請求返還
      之。對於妨害其所有權者，得請求除去之。有妨害其所有
      權之虞者，得請求防止之。」，民法第767 條定有明文。
      本件原告業向訴外人南區辦事處標購系爭土地並取得其所
      有權，而被告丁○○與訴外人南區辦事處間之原訂租約已
      屬無效，且被告乙○○亦未曾與之訂立租約以使用系爭土
      地乙節已如上述，則原告承購系爭土地時，被告對之既無
      任何租賃關係之存在而須由原告予以繼受，且原告於取得
      所有權後亦未同意被告得占有使用系爭土地，是被告就系
      爭土地自屬無權占用應堪認定。至被告固辯稱訴外人南區
      辦事處曾於93年間向其等收取使用費用云云，惟該補償金
      乃係被告無權占用系爭土地而應給付原所有權人即訴外人
      南區辦事處所受相當於租金之不當利得乙節，此有南區辦
      事處台財產南改字第0930030378號函在卷可稽，是被告給
      付予訴外人南區辦事處之費用乃係不當得利之使用補償金
      而非訴外人南區辦事處另與其等締約之使用系爭土地之對
      價，則系爭土地之原所有權人既未再與被告締結新約收取
      對價，被告自無從據此不當利得之抗辯而主張其等對系爭
      土地之繼受人即原告有合法之占有權源，被告所辯尚無可
      採。
    綜上，被告丁○○與系爭土地之原所有權人即訴外人南區辦
    事處之原訂租約業因其未自任耕作而歸於無效，其並無從以
    之對抗承購買受之原告，而訴外人南區辦事處於前開租約消
    滅後並未另與被告締結新約，且嗣後取得土地之所有權人即
    原告亦未同意被告占有使用系爭土地，被告就系爭土地自屬
    無權占有，從而原告依所有物返還請求權請求被告拆除地上
    物返還占有土地，依法洵屬有理由，自應予以准許。
六、本判決主文第1 項所命給付之價額未逾500,000 元（公告現
    值23,000×13=299,000）依民事訴訟法第389 條第1 項第 5
    款之規定，自應依職權宣告假執行，另原告固就被告丁○○
    部分請求依職權宣告假執行，惟本件係原告依所有物返還請
    求權而請求拆除地上物返還土地之訴，且其訴訟標的價額亦
    逾500,000 元而不符合民事訴訟法第389 條應依職權宣告假
    執行之規定，而原告於此復未釋明有何於判決確定前不為執
    行，恐受難於抵償或難於計算之損害，亦未陳明願供擔保以
    代釋明，本院自無從依職權宣告預供擔保准予假執行，附此
    敘明。
七、據上論結：本件原告之訴為有理由，依民事訴訟法第78條、
    第85條第1 項但書、第389條第1項第5款，判決如主文。
中　　華　　民　　國　　94　　年　　6 　　月　　24　　日
                  民事第五庭審判長法　官　黃宏欽
                                  法　官　何悅芳
                                  法　官　郭宜芳
正本係照原本作成。
如不服本判決，應於送達後20日內，向本院提出上訴狀並表明上
訴理由，如於本判決宣示後送達前提起上訴者，應於判決送達後
10日內補提上訴理由書（須附繕本）。
中　　華　　民　　國　　94　　年　　6 　　月　　27　　日
                                  書記官　劉法萱
